臺灣高等法院刑事判決　　　　　　　　99年度上易字第2855號
上　訴　人
即　被　告　吳榮堂
選任辯護人　陳景新律師
上列上訴人因侵占案件，不服臺灣桃園地方法院98年度易字第55
1 號，中華民國99年10月18日第一審判決（起訴案號：臺灣桃園
地方法院檢察署97年度偵字第15672 號），提起上訴，本院判決
如下：
    主  文
上訴駁回。
    事  實
一、緣「吳合興祭祀公業」派下員共300 餘人，吳榮堂自民國86
    年12月14日受推選為「吳合興祭祀公業」第二屆主任委員，
    並自斯時起至95年12月31日止，擔任吳合興祭祀公業之第二
    、三屆管理人（惟迄95年12月31日時尚未辦理交接，直至96
    年5 月2 日始辦理交接，吳榮堂於未辦理交接前仍負責主任
    委員之業務），負責掌管吳合興祭祀公業及其派下所有公同
    共有人所有財產之收入及支出，並製作財務收支結算表等事
    務，為從事業務之人。詎因投資股票失利欠缺資金，竟基於
    意圖為自己不法所有之單一犯意，利用身為祭祀公業主任委
    員負責保管該祭祀公業所有之第一商業銀行（下稱第一商銀
    ）帳號00000000000 號GS綜合存款帳戶存摺，及祭祀公業公
    同共有之不動產出租代為收取押租金、應收租金等機會，接
    續以下列方式侵占祭祀公業之財產：自88年6 月10日起開
    始挪用上開帳戶之活期存款300 萬，將之轉帳至吳榮堂個人
    第一商銀帳號00000000000 號帳戶，並陸續挪用上開帳戶其
    他活期存款；將89年3 月29日上開祭祀公業帳戶累積新臺
    幣（下同）1,400 萬元定期存款，藉由銀行容許定存客戶可
    向銀行於一定數額內融資貸款，自90年3 月1 日起迄至90年
    9 月14日止，以祭祀公業上開第一銀行帳戶向銀行融資借款
    ，並轉帳至吳榮堂個人帳戶供己花用，嗣上開定期存款到期
    後吳榮堂則不再續存，由銀行將融資與解約定存沖銷（侵占
    手法、金額、帳戶詳如附表編號1至4所示）；於93年9 月
    23日將祭祀公業所有定期存款16,000,000元，以票據交換方
    式存入吳榮堂所有之第一銀行帳戶（侵占手法、金額、帳戶
    詳如附表編號5 所示），供己花用；自93年間某日起至96
    年4月10日（原判決誤載為96年4月31日，應予更正）止將祭
    祀公業所有之不動產收取之押租金、逐次收取之租金，予以
    匯入吳榮堂個人桃園信用合作社帳號00000000000 號或直接
    侵占入己，上開總計侵占金額為45,114,591元。嗣該祭祀公
    業於96年1月3日改選第四屆主任委員為吳勇清，於96年5月2
    日祭祀公業舉行第四屆第二次臨時管理、監察委員會，進行
    祭祀公業前後任管理人交接、財產移交時，吳勇清發現吳榮
    堂交付祭祀公業存摺帳戶僅剩56,095元，吳榮堂當場坦承其
    餘45,114,591元（45,170,686-56,095=45,114,591）均遭其
    個人挪用而無法移交，始查悉上情。
二、案經吳合興祭祀公業管理人吳勇清訴由臺灣新竹地方法院檢
    察署呈請臺灣高等法院檢察署檢察長令轉臺灣桃園地方法院
    檢察署檢察官偵查起訴。
    理  由
一、上開事實，迭據上訴人即被告吳榮堂於偵查、原審及本院審
    理時坦承不諱，核與告訴人吳勇清於檢察事務官詢問及檢察
    官偵訊中、證人吳宗世、吳宜儒於檢察事務官詢問時之指述
    相符，並有祭祀公業吳合興派下員大會手冊（96年1 月3 日
    、96年5 月26日）、新竹市北區區公所96年1 月18日北民字
    第0960000712號函、現金簿、租賃契約公證書、全國加油站
    租賃契約、竣躍建設租賃契約、蔡正時租賃契約、中國信託
    商業銀行存款系統歷史交易查詢報表及對帳單、祭祀公業吳
    合興派下員大會手冊及歷年財務收支結算表、移交清冊、祭
    祀公業存摺影本、第一商業銀行活期儲蓄存款存摺、第一商
    業銀行GS綜合存款存摺、桃園信用合作社介壽分社存摺之內
    頁明細、第一商業銀行桃園分行97年10月27日一桃園字第00
    581 號函及附件、桃園信用合作社97年10月20日桃信總字第
    1463號函及附件、第一商業銀行桃園分行99年1 月21日一桃
    園字第00026 號函及附件、桃園信用合作社99年1 月28日函
    及附件等存卷可資佐證。俱徵被告之自白與事實相符。又被
    告辯稱最後一次侵占所收取租金之行為時間，係於96年4 月
    10日等語，與卷內房屋租賃契約書關於租金租金應於每月10
    日以前繳納之記載（見臺灣新竹地方法院檢察署96年度他字
    第1147號偵查卷第39頁），亦無不合，應可採信。綜上，本
    案事證明確，被告犯行堪予認定，應依法論科。
二、被告吳榮堂自87年間起至95年12月31日止，擔任吳合興祭祀
    公業之第二、三屆管理人乙職，負責掌管吳合興祭祀公業及
    其派下所有公同共有人所有財產之收入及支出，並製作財務
    收支結算表等事務，為從事業務之人，其因業務而持有該祭
    祀公業之第一商銀）帳號00000000000 號GS綜合存款帳戶存
    摺內活期存款、定期存款、祭祀公業所有之不動產收取之押
    租金、逐次收取之租金等款項，詎自88年6 月10日起至96年
    4 月10日止，將其業務上所持有上開款項，先後侵占入己，
    挪供己用，主觀上顯有為自己不法所有之意圖，客觀上並基
    於其不法所有意圖，將業務上持有之物變易為其所有，核其
    所為，係犯刑法第336 條第2 項之業務侵占罪。又被告係因
    投資股票失利，欠缺資金，萌生利用擔任祭祀公業管理人持
    有上揭財物之機會，反覆挪用祭祀公業帳戶內之活期存款、
    定期存款及押租金、租金等收入，變更持有為所有而予侵占
    入己，無非基於單一犯罪決意接續實施之數舉措，各次侵占
    行為時間、地點極為密接，侵害同一財產法益，因各舉動之
    獨立性極為薄弱，依一般社會健全觀念，難以強行分開，在
    刑法評價上，以視為數個舉動之接續實行，合為包括之一行
    為予以評價，較為合理，為接續犯，應論以業務侵占一罪。
    又本件被告之業務侵占犯行，其犯罪時間雖橫跨95年7 月 1
    日刑法修正施行日，然其犯罪行為因均係侵害同一法益之接
    續行為，自應逕行適用修正後刑法之規定，此部分尚無新舊
    法比較之問題（最高法院97年度臺非字第331 號判決意旨參
    照）。原審同此認定，以上訴人即被告吳榮堂犯刑法第 336
    條第2 項之業務侵占罪，判處有期徒刑4 年2 月，核無違誤
    ，量刑亦屬適當。
三、被告上訴意旨略以：伊侵占款項全部用於投資股票且虧損殆
    盡，案發後坦承犯行，並將繼承所得共計33筆土地過戶予祭
    祀公業作為賠償，雖該土地公告地價共為新台幣11,001,930
    元，與侵占款項有差距，但近年全台不動產大幅上漲，假以
    時日應足填補侵占之款項，原審未斟酌以上因素，量刑過重
    ；又伊犯罪發生在 96年4月24日以前，應有中華民國96年罪
    減刑條例之適用云云。第查：關於刑之量定，係實體法上賦
    予法院得為自由裁量之事項，倘其量刑已以行為人之行為罪
    責為基礎，並斟酌刑法第57條各款所列情狀，在法定刑度內
    ，酌量科刑，如無偏執一端，致明顯失出失入情形，上級審
    法院即不得單就量刑部分遽指為不當或違法。原審就上訴人
    即被告吳榮堂所犯業務侵占罪行，於刑之裁量，已審酌其身
    為祭祀公業之管理人，枉顧眾派下員之信任，因股票投資失
    利欠缺資金，竟將祭祀公業之財產視為個人財產，經常性多
    次恣意提領挪用，侵占金額達4千餘萬元，所生危害非輕，
    被告事雖後將個人所有土地過戶予祭祀公業作為賠償，惟上
    開土地部分為農地、墳地，仍屬公同共有狀態，難以變賣，
    依公告地價折算後價值約1千萬元，扣除稅金後價值約900萬
    元等情，亦據告訴代理人吳勇清於原審到庭陳述歷歷，被告
    迄未與被害人達成和解，亦未提出合理之清償方案，並斟酌
    侵占之金額及犯後坦承犯行之態度等一切情狀，為其量刑之
    基礎，已以行為人之行為罪責為基礎，核無逾越法定刑度或
    濫用權限，致明顯失出失入情形，亦無疏未斟酌犯後態度之
    情形，自不能僅以被告事後已自白犯罪及非無賠償損害之行
    為，即認原判決量刑有何不當。又被告之行為，雖在 96年4
    月24日以前，然所犯之罪宣告刑已逾有期徒刑1年6月，依中
    華民國九十六年罪犯減刑條例第3條第1項第15款之規定，不
    予減刑。上訴意旨主張應適用中華民國九十六年罪犯減刑條
    例之規定予以減刑，容有誤會。總括上論，本件上訴為無理
    由，應予駁回。
據上論結，應依刑事訴訟法第368 條，判決如主文。
本案經檢察官楊秀蘭到庭執行職務。
中    華    民    國   100    年    2     月    17    日
                  刑事第十二庭審判長法  官   蔡永昌
                                    法  官   王美玲
                                    法  官   蔡新毅
以上正本證明與原本無異。
不得上訴。
                                    書記官   賴立旻
中    華    民    國   100    年    2     月    17    日
※附表
┌───┬──────┬─────────┬─────────────────┐
│ 編號 │ 侵占時間   │侵占手法及侵占金額│                  備註            │
│      │            │（新臺幣）        │                                  │
├───┼──────┼─────────┼─────────────────┤
│  1   │90年3月1日  │預先向銀行融資貸款│第一商銀帳號00000000000 號GS綜合存│
│      │            │5,300,000 元，嗣定│款帳戶（戶名：祭祀公業吳合興管理委│
│      │            │存解約後沖銷      │員會）                            │
├───┼──────┼─────────┼─────────────────┤
│  2   │90年3月15日 │預先向銀行融資貸款│第一商銀帳號00000000000 號GS綜合存│
│      │            │5,000,000 元，嗣定│款帳戶（戶名：祭祀公業吳合興管理委│
│      │            │存解約後沖銷      │員會）                            │
├───┼──────┼─────────┼─────────────────┤
│  3   │90年4月26日 │預先向銀行融資貸款│第一商銀帳號00000000000 號GS綜合存│
│      │            │1,500,000 元，嗣定│款帳戶（戶名：祭祀公業吳合興管理委│
│      │            │存解約後沖銷      │員會）                            │
├───┼──────┼─────────┼─────────────────┤
│  4   │90年9月14日 │預先向銀行融資貸款│第一商銀帳號00000000000 號GS綜合存│
│      │            │2,000,000 元，嗣定│款帳戶（戶名：祭祀公業吳合興管理委│
│      │            │存解約後沖銷      │員會）                            │
├───┼──────┼─────────┼─────────────────┤
│  5   │93年9月23日 │將祭祀公業之定期存│第一商銀帳號00000000000 號活期儲蓄│
│      │            │款16,000,000元以票│存款帳戶（戶名：吳榮堂）          │
│      │            │據交換方式存入右列│                                  │
│      │            │帳戶              │                                  │
└───┴──────┴─────────┴─────────────────┘